【裁判字號】    89,自,197
【裁判日期】    900419
【裁判案由】    偽造文書
【裁判全文】
臺灣高雄地方法院刑事判決                          八十九年度自字第一九七號
    自  訴  人  乙○○
    代  理  人  丁○○
    被      告  丙○○
    選任辯護人  戴國石
                鄭銘仁
                蔡吉記
    被      告  甲○○
右列被告因偽造文書案件，經自訴人提起自訴，本院判決如左：
    主  文
丙○○、甲○○均無罪。
    理  由
一、自訴意旨略以：被告丙○○參加自訴人乙○○招募之合會共九會，於標得會款後
    ，及藉口部分會款債務已轉讓給蔡阿英而拒絕清償，並為脫免給付會款義務及達
    到妨害自訴人依法定程序自其不動產求償之目的，竟於民國八十八年七月二十一
    日將其所有坐落高雄市三民區○○○段四小段二一八九號土地及其上建號七九二
    五號門牌號碼高雄市○○區○○街三十三巷十五號房屋（下稱訟爭房地）向高新
    商業銀行股份有限公司（下稱高新銀行）設定新台幣（下同）三百萬元最高限額
    抵押權借用款項後，隨後於八十八年七月二十三日基於與被告甲○○間通謀虛偽
    意思表示，設定擔保債權額三百十萬元之抵押權登記，致自訴人債權日後無法完
    全受償，因認被告二人涉犯刑法第二百十四條使公務員登載不實罪嫌等情。
二、按犯罪事實應依證據證據認定之，無證據不得推定其犯罪事實，刑事訴訟法第一
    百五十四條定有明文。又事實之認定，應憑證據，如未能發現相當證據，或證據
    不足以證明，自不能以推測或擬制之方法，為裁判基礎（最高法院四十年台上字
    第八六號判例參照）；而告訴人之告訴，係以使被告受刑事訴追為目的，是其陳
    述是否與事實相符，仍應調查其他證據以資審認（最高法院五十二年台上字第一
    三００號判例參照），犯罪事實所憑之證據，雖不以直接證據為限，間接證據亦
    包括在內，然無論直接證據或間接證據，其為訴訟上之證明，須於通常一般之人
    均不致有所懷疑，而得確信其為真實之程度者，始得據為有罪之認定，倘其證明
    尚未達此一程度，而有合理之懷疑存在而無從使事實審法院得有罪之確信時，即
    應由法院為諭知被告無罪之判決（最高法院七十六年台上字第四九八六號判例參
    照）。次按刑法第二百十四條之使公務員登載不實罪，須一經他人之聲明或申報
    ，公務員即有登載之義務，並依其所為之聲明或申報予以登載，而屬不實之事項
    者，始足構成，若其所為聲明或申報，公務員尚須為實質之審查，以判斷其真實
    與否，始得為一定之記載者，即非本罪所稱之使公務員登載不實（最高法院七十
    三年一七一０號判例參照）。
三、本件自訴人認被告涉有右開犯行，係以合會會單二份、支付命令聲請狀、訟爭房
    地登記謄本各一份等為據。訊據被告丙○○、甲○○均堅決否認有何使公務員登
    載不實之犯行，均辯稱：二人之間原先確有三百十萬元之借貸關係，其中二百萬
    元係因被告丙○○之子經商所需，並已清償五十萬元，尚欠一百五十萬元；嗣後
    又向甲○○借用一百六十萬元，共計三百十萬元，丙○○為使甲○○安心，始提
    供訟爭房地為甲○○設定抵押權作為擔保，並無通謀虛偽意思表示等語。
四、經查：
（一）關於不動產登記制度，有「權利登記制」、「契據登記制」及「托崙斯登記制
      」三大類，其中「權利登記制」與「托崙斯登記制」對於登記之申請，均採實
      質審查原則，亦即登記機關除審查登記書件是否完備外，對於不動產物權變動
      之原因與事實是否相符，登記申請案有無違反強制或禁止規定，均須詳審查後
      方予登記，「托崙斯登記制」並另設賠償基金，以賠償真正權利人因不實登記
      所受損害；至「契據登記制」對於不動產登記採形式審查原則，如申請登記之
      書件完備，登記機關即依照契據所載內容予以登記。我國土地法係以權利登記
      制為主，兼採托崙斯登記制（土地法第六十八條參照），登記機關對於土地登
      記之聲請，應為實質之審查（參閱卷附焦祖涵先生著「土地法釋論」第三一一
      頁至第三一四頁），此觀土地法第五十五條第一項規定：「市縣地政機關接受
      聲請或囑託登記之件，經審查證明無誤，應及公告之，其依第五十三條逕為登
      記者，亦同」，第五十六條規定：「依前條審查結果，認為有瑕疵而被駁回者
      ，得向該管司法機關訴請確認其權利，如經裁判確認，得依裁判再行聲請登記
      」，是地政機關對於人民土地登記申請顯有實質審查權，並非一經聲請，即應
      為登記至明。當事人於登記之准駁有爭議時，雖應由司法機關以裁判加以確認
      ，然此係因司法機關始有權就當事人私權紛爭加以確認之故，仍無礙於地政機
      關對於土地登記申請有實質審查之權限。
（二）本件被告丙○○、甲○○之間於八十八年七月二十三日就訟爭房地設定擔保債
      權額三百十萬元之抵押權登記之事實，固有土地及房屋登記謄本各一份在卷可
      稽，然上開抵押權所擔保之債權，有被告提出之借據一紙、彰化商業銀行檢送
      之以被告甲○○之妻許陳金圜為發票人，以彰化商業銀行為付款人，票號七七
      三三六七號，面額一百六十萬元之支票一紙為據；且經核對卷附八十八年七月
      間許陳金圜支票存款明細分類帳及高新銀行檢送被告丙○○放款客戶實貸明細
      查詢單，二者所載貸款金額、存提金額及存提時間均不相符等情觀之，亦無自
      訴人所指丙○○以向高新銀行貸得款項中之一百六十萬元存入許陳金圜帳戶，
      再虛偽簽發支票供丙○○提領以製造借款假象之情，是自訴人所訴被告二人係
      無借貸事實而通謀為虛偽抵押權登記等語，已乏依據。況地政機關就抵押權之
      登記既有依法加以實質審查之職權，並非一經聲請即有應依其聲請即有登載於
      土地登記簿之義務，自與刑法第二百十四條之構成要件不合。
五、綜上所述，本件既乏證據證明被告二人之抵押權登記為不實，且地政機關就抵押
    權之登記既有依法加以實質審查之職權，被告所為即與刑法第二百十四條之一要
    件不符。本院復查無其他積極證據足證被告有使公務員登載不實犯行，其犯罪既
    不能證明，揆諸前開規定及說明，自應為被告無罪之諭知。
據上論斷，應依刑事訴訟法第三百零一條第一項前段、第三百四十三條，判決如主文
。
中      華      民      國    九  十    年      四      月    十  九    日
                                    臺灣高雄地方法院刑事第三庭
                                        法  官  葉  啟  洲
右正本證明與原本無異。
如不服本判決，應於判決送達後十日內，向本院提出上訴狀。
                                        書記官  盧  雅  婷
中      華      民      國  九  十    年      四      月    二十四    日


司法院資訊處製作；財團法人民間司法改革基金會備份。
